---
title: "Nienadzorowana Detekcja Fraudów Bankowych"
subtitle: "Analiza porównawcza metod uczenia maszynowego na zbiorze BAF (NeurIPS 2022)"
author: "Jan Miklaszewski"
date: "2026-03-24"
output:
  html_document:
    toc: true
    toc_float:
      collapsed: false
      smooth_scroll: true
    toc_depth: 3
    theme: flatly
    highlight: tango
    number_sections: true
    code_folding: hide
---

```{r setup, include=FALSE}
knitr::opts_chunk$set(
  echo    = TRUE,
  warning = FALSE,
  message = FALSE,
  cache   = TRUE,
  cache.lazy = FALSE,
  fig.width  = 9,
  fig.height = 5
)
```

```{r biblioteki, cache=FALSE}
library(tidyverse)
library(corrplot)
library(gridExtra)
library(isotree)
library(recipes)
library(scales)
library(h2o)
library(factoextra)
library(pROC)
library(PRROC)
library(tidymodels)
library(cluster)
library(rsample)
library(MLmetrics)
library(dbscan)
library(e1071)
library(ggrepel)
library(kableExtra)
library(ranger)
```

```{r funkcje_pomocnicze, cache=FALSE}
# ── Funkcje pomocnicze ────────────────────────────────────────────────────────

# Czyszczenie pamieci H2O: usuwa wszystkie obiekty poza wskazanymi kluczami
# Modele: model@model_id (slot S4), Ramki: h2o.getId(frame)
h2o_clean <- function(keep = character(0)) {
  ls_h2o <- tryCatch(h2o.ls(), error = function(e) NULL)
  if (is.null(ls_h2o) || nrow(ls_h2o) == 0) return(invisible(NULL))
  to_rm <- as.character(ls_h2o$key)[!as.character(ls_h2o$key) %in% as.character(keep)]
  if (length(to_rm) > 0) try(h2o.rm(to_rm), silent = TRUE)
  invisible(NULL)
}

# Normalizacja do przedzialu [0,1] — stosowana przy agregacji scorow ensemble
normalize_01 <- function(x) {
  lo <- min(x, na.rm = TRUE); hi <- max(x, na.rm = TRUE)
  if (hi == lo) return(rep(0, length(x)))
  (x - lo) / (hi - lo)
}

# Obliczanie AUC-ROC i PR-AUC z pelna obsluga NA/Inf
calculate_metrics <- function(actual, scores) {
  ok <- is.finite(scores)
  actual <- actual[ok]; scores <- scores[ok]
  if (length(unique(actual)) < 2) return(list(roc_auc = NA, pr_auc = NA))
  roc_v <- tryCatch(
    PRROC::roc.curve(scores.class0 = scores[actual == 1],
                     scores.class1 = scores[actual == 0])$auc, error = function(e) NA)
  pr_v <- tryCatch(
    PRROC::pr.curve(scores.class0 = scores[actual == 1],
                    scores.class1 = scores[actual == 0])$auc.integral, error = function(e) NA)
  list(roc_auc = roc_v, pr_auc = pr_v)
}

# Recall przy progu Top-k%: jaki odsetek fraudow lapie model przegladajac k% transakcji
recall_topk <- function(scores, labels, k = 0.05) {
  thr <- quantile(scores, 1 - k, na.rm = TRUE)
  sum(scores > thr & labels == "Fraud", na.rm = TRUE) / sum(labels == "Fraud")
}
```

---

# Wczytanie i Przygotowanie Danych

## Zrodlo i charakterystyka zbioru

Zbiór danych **BAF (Bank Account Fraud)** pochodzi z pracy: Jesus et al. (2022),
*Turning the Tables: Biased, Imbalanced, Dynamic Tabular Datasets for ML Evaluation*,
NeurIPS 2022. Jest to pierwszy publicznie dostepny, privacy-preserving zbior danych
dla detekcji fraudów przy otwieraniu kont bankowych, wygenerowany przez siec CTGAN
na podstawie rzeczywistych danych operacyjnych firmy Feedzai.

**Kluczowe cechy zbioru:**

- 1 000 000 obserwacji, 30 zmiennych predykcyjnych + etykieta + zmienna czasowa `month`
- Silna nierownowaga klas: ~1.1% fraudów
- Celowo wbudowany concept drift miedzy miesiacami ,symuluje realne srodowisko produkcyjne
- Zmienne podzielone tematycznie: profilowe, finansowe, historyczne, sesyjne, velocity

```{r wczytanie_danych}
df <- read_csv("Base.csv")

# Kolumny kodujace brak danych jako -1 — zamieniamy na NA przed jakimkolwiek przetwarzaniem.
# Jest to swiadoma decyzja: wartosci -1 nie sa zerami ani pomiarami, sa strukturalnym
# sygnałem o braku informacji, który sam w sobie moze byc predyktywny dla fraudu.
cols_with_missing <- c(
  "prev_address_months_count", "current_address_months_count",
  "intended_balcon_amount",    "bank_months_count",
  "session_length_in_minutes", "device_distinct_emails_8w"
)

df_clean <- df %>%
  mutate(across(all_of(cols_with_missing), ~ if_else(.x == -1, NA_real_, .x))) %>%
  mutate(fraud_bool = factor(fraud_bool, levels = c(0, 1),
                             labels = c("Legit", "Fraud")))

rm(df); gc(verbose = FALSE)

cat("Wymiary zbioru:", nrow(df_clean), "x", ncol(df_clean), "\n")
cat("Udzial fraudow:", round(mean(df_clean$fraud_bool == "Fraud") * 100, 2), "%\n")
```

## Slownik zmiennych i wykluczona zmienna

```{r slownik_zmiennych}
tibble(
  Zmienna = c(
    "income","customer_age","name_email_similarity","credit_risk_score",
    "prev_address_months_count","current_address_months_count","bank_months_count",
    "has_other_cards","proposed_credit_limit","intended_balcon_amount",
    "days_since_request","session_length_in_minutes","keep_alive_session",
    "device_os","source","email_is_free","phone_home_valid","phone_mobile_valid",
    "foreign_request","device_distinct_emails_8w","date_of_birth_distinct_emails_4w",
    "velocity_6h","velocity_24h","velocity_4w","zip_count_4w",
    "bank_branch_count_8w","payment_type","employment_status","housing_status","month"
  ),
  Opis = c(
    "Dochod roczny (kwantyle)","Wiek w latach (zaokraglony do 10)","Podobienstwo imie-email [0,1]",
    "Wewnetrzna ocena ryzyka kredytowego","Czas pod poprzednim adresem [miesiac]",
    "Czas pod obecnym adresem [miesiac]","Wiek konta bankowego [miesiac]",
    "Czy klient posiada inne karty [0/1]","Proponowany limit kredytowy",
    "Kwota poczatkowego transferu","Dni od zapytania do wniosku",
    "Czas sesji aplikacyjnej [min]","Czy sesja byla podtrzymywana [0/1]",
    "System operacyjny urzadzenia","Kanal wplywu wniosku",
    "Czy email z darmowej domeny [0/1]","Poprawnosc tel. stacjonarnego [0/1]",
    "Poprawnosc tel. komorkowego [0/1]","Wniosek spoza kraju [0/1]",
    "Liczba unikalnych emaili na urzadzeniu (8 tyg.)","Liczba emaili na date urodzenia (4 tyg.)",
    "Liczba aplikacji z tego IP (6 h)","Liczba aplikacji z tego IP (24 h)",
    "Liczba aplikacji z tego IP (4 tyg.)","Liczba aplikacji z tego kodu ZIP (4 tyg.)",
    "Liczba wniosków z oddzialu banku (8 tyg.)","Typ platnosci [A-E]",
    "Status zatrudnienia [CA-CF]","Status mieszkaniowy [BA-BE]",
    "Miesiac rejestracji wniosku [0-7]"
  )
) %>%
  kable(caption = "Slownik zmiennych zbioru BAF") %>%
  kable_styling(bootstrap_options = c("striped","hover","condensed"),
                full_width = TRUE, font_size = 11)
```
>
> Zbior BAF zawiera zmienną `device_fraud_count`, rejestrujaca liczbe wczesniej
> potwierdzonych fraudow powiazanych z danym urzadzeniem. Zmienna ta jest swiadomie
> wykluczona ze wszystkich modeli w niniejszej analizie.
> W kontekscie nienadzorowanej detekcji anomalii `device_fraud_count`
> stanowi quasi-etykiete (near-label leakage). 

---

# Eksploracyjna Analiza Danych (EDA)

## Rozklady kluczowych zmiennych

```{r eda_boxploty, fig.height=4}
p1 <- ggplot(df_clean, aes(fraud_bool, income, fill = fraud_bool)) +
  geom_boxplot(alpha = 0.8) + scale_fill_manual(values = c("#3498db","#e74c3c")) +
  theme_minimal() + labs(title = "Dochod", x = NULL)
p2 <- ggplot(df_clean, aes(fraud_bool, customer_age, fill = fraud_bool)) +
  geom_boxplot(alpha = 0.8) + scale_fill_manual(values = c("#3498db","#e74c3c")) +
  theme_minimal() + labs(title = "Wiek klienta", x = NULL)
p3 <- ggplot(df_clean, aes(name_email_similarity, fill = fraud_bool)) +
  geom_density(alpha = 0.5) + scale_fill_manual(values = c("#3498db","#e74c3c")) +
  theme_minimal() + labs(title = "Podobienstwo imie-email")
grid.arrange(p1, p2, p3, ncol = 3)
rm(p1, p2, p3)
```

**Obserwacja:** Rozklady dochodow i wieku sa podobne dla obu klas,

## Czestotliwosc fraudow wedlug systemu operacyjnego

```{r eda_os}
df_clean %>%
  count(device_os, fraud_bool) %>%
  group_by(device_os) %>% mutate(pct = n / sum(n)) %>%
  filter(fraud_bool == "Fraud") %>%
  ggplot(aes(reorder(device_os, -pct), pct, fill = device_os)) +
  geom_col(show.legend = FALSE, alpha = 0.85) +
  scale_y_continuous(labels = percent) + theme_minimal() +
  labs(title = "Udzial fraudow wedlug systemu operacyjnego",
       subtitle = "Linux i 'other' wykazuja wyzszy udzial fraudow niz Windows",
       x = "System operacyjny", y = "Odsetek fraudow")
```

**Obserwacja:** Transakcje z systemow Linux i "other" maja proporcjonalnie wiecej
fraudow. Hipoteza: boty i zautomatyzowane ataki czesciej uzywaja niestandardowych
systemow operacyjnych.

## Profil fraudow — zmienne kategoryczne

```{r eda_profile_kategoryczne, fig.height=4}
cat_features  <- c("payment_type","employment_status","housing_status","source","device_os")
df_frauds_eda <- df_clean %>% filter(fraud_bool == "Fraud")
for (feat in cat_features) {
  pd <- df_frauds_eda %>% count(!!sym(feat)) %>% mutate(pct = n / sum(n))
  p  <- ggplot(pd, aes(reorder(!!sym(feat), pct), pct, fill = !!sym(feat))) +
    geom_col(show.legend = FALSE, alpha = 0.85) +
    geom_text(aes(label = percent(pct, accuracy = 0.1)), hjust = -0.1, size = 3) +
    coord_flip() +
    scale_y_continuous(labels = percent, expand = expansion(mult = c(0, 0.15))) +
    labs(title = paste("Profil oszusta:", feat),
         x = "Kategoria", y = "Udzial wsrod fraudow") + theme_minimal()
  print(p)
}
rm(df_frauds_eda, pd, p, cat_features, feat)
```

## Macierz korelacji Spearmana

```{r eda_korelacje, fig.width=10, fig.height=9}
numeric_df <- df_clean %>% select(where(is.numeric)) %>% drop_na()
corrplot(cor(numeric_df, method = "spearman"),
         method = "color", type = "upper", tl.cex = 0.6,
         title = "Macierz Korelacji (Spearman)", mar = c(0,0,1.5,0))
rm(numeric_df)
```

**Obserwacja:** Cechy velocity (`velocity_6h`, `velocity_24h`, `velocity_4w`) sa silnie
wzajemnie skorelowane. `step_corr(threshold = 0.85)` w recepturze zapobiega
osobliwosci macierzy kowariancji.

## Skosnosc rozkladow zmiennych numerycznych

```{r eda_skosnosc, fig.width=11, fig.height=8}
numeric_vars <- c("income","customer_age","name_email_similarity",
                  "credit_risk_score","current_address_months_count",
                  "velocity_6h","velocity_24h","velocity_4w","zip_count_4w",
                  "days_since_request","intended_balcon_amount",
                  "bank_months_count","proposed_credit_limit")

skew_vals <- sapply(numeric_vars,
                    function(v) round(e1071::skewness(df_clean[[v]], na.rm=TRUE), 3))

tibble(Zmienna = numeric_vars, Skosnosc = skew_vals,
       Transformacja = ifelse(abs(skew_vals) > 1, "Yeo-Johnson", "Brak")) %>%
  kable(caption = "Skosnosc zmiennych numerycznych i decyzja o transformacji") %>%
  kable_styling(bootstrap_options = c("striped","hover","condensed"), full_width = FALSE)

plots <- lapply(numeric_vars[1:9], function(v) {
  sk <- round(e1071::skewness(df_clean[[v]], na.rm = TRUE), 2)
  ggplot(df_clean, aes(.data[[v]])) +
    geom_histogram(bins = 60, fill = "#2980b9", alpha = 0.7) +
    labs(title = v, subtitle = paste("skosnosc =", sk), x = NULL, y = "Liczba") +
    theme_minimal(base_size = 8)
})
do.call(grid.arrange, c(plots, ncol = 3))
rm(plots, skew_vals)
```

**Decyzja:** Transformacja Yeo-Johnsona jest stosowana dla zmiennych z |skosnosc| > 1.
Jest preferowana nad transformacja logarytmiczna poniewaz: (1) obsluguje zera i wartosci
ujemne, (2) parametry sa estymowane na zbiorze treningowym i aplikowane na testowym,
co zapobiega wyciekowi danych, **Wazne zastrzezenie:** transformacja kompresuje wartosci ogonowe ku sredniej,
co moze tlumiac sygnal anomalii. 

---

# Podział Czasowy (Temporal Split)

```{r podzial_czasowy}
# Kluczowa decyzja metodologiczna: podział CZASOWY zamiast losowego 80/20.
#
# Uzasadnienie (Jesus et al. 2022, Section 3.2):
# Zbior BAF zawiera celowo wbudowany concept drift miedzy miesiacami 0-5 a 6-7.
# Podział losowy pozwalałby modelowi "widziec" wzorce fraudow z tych samych
# okien czasowych co zbior testowy — co zawyza AUC i nie odzwierciedla
# realistycznego scenariusza produkcyjnego.
#
# W produkcyjnym systemie detekcji fraudow model zawsze trenowany jest na
# danych historycznych i oceniany na przyszlych, nieznanych transakcjach.
# Podział czasowy symuluje te realia.

df_clean <- df_clean %>% mutate(.row_id = row_number())
df_train_raw <- df_clean %>% filter(month <= 5)
df_test_raw  <- df_clean %>% filter(month >= 6)

cat("=== Podział czasowy ===\n")
cat("Trening (miesiace 0-5):", nrow(df_train_raw), "obserwacji\n")
cat("Test    (miesiace 6-7):", nrow(df_test_raw),  "obserwacji\n")
cat("Udzial fraudow w treningu:", round(mean(df_train_raw$fraud_bool=="Fraud")*100, 2), "%\n")
cat("Udzial fraudow w tescie: ", round(mean(df_test_raw$fraud_bool=="Fraud")*100,  2), "%\n")
cat("Fraudow w zbiorze testowym:", sum(df_test_raw$fraud_bool=="Fraud"), "\n")
```

**Obserwacja concept drift:** Udzial fraudow wzrosl z 1.03% (trening) do 1.40% (test),
czyli o 36%.To systematyczna zmiana wzorcow
fraudowych w czasie, celowo zaprojektowana w zbiorze BAF jako test odpornosci modeli
na realistyczne warunki produkcyjne.

---

# Inzynieria Cech

Wszystkie operacje inzynieryjne sa wykonywane po podziale i przed recepturami
preprocessing, aby zapobiec wyciekowi danych.

## Flagi brakow danych (Missingness Indicators)

```{r flagi_brakow}
# Braki danych w zbiorze BAF nie sa losowe (MNAR — Missing Not At Random).
# Wnioskodawcy z fraudulentnym zamiarem czesciej nie podaja historii adresowej,
# co skutkuje wysokim odsetkiem NA w prev_address_months_count (71.3%).
# Zamiana brakow na mediane (imputacja) NISZCZY ten sygnal.
# Rozwiazanie: tworzymy binarne flagi 0/1 PRZED imputacja, zachowujac informacje.

add_missingness_flags <- function(df, cols) {
  for (col in cols) df[[paste0("na_flag_", col)]] <- as.integer(is.na(df[[col]]))
  df
}

df_train_raw <- add_missingness_flags(df_train_raw, cols_with_missing)
df_test_raw  <- add_missingness_flags(df_test_raw,  cols_with_missing)
df_clean     <- add_missingness_flags(df_clean,     cols_with_missing)

cat("Dodano flag brakow danych:", length(cols_with_missing), "\n")
cat("\nSredni odsetek NA wsrod fraudow (zbior treningowy):\n")
df_train_raw %>% filter(fraud_bool == "Fraud") %>%
  summarise(across(starts_with("na_flag_"), mean, na.rm = TRUE)) %>%
  pivot_longer(everything(), names_to = "Flaga", values_to = "Srednia") %>%
  mutate(Flaga = str_remove(Flaga, "na_flag_")) %>%
  kable(digits = 3) %>%
  kable_styling(bootstrap_options = c("striped","condensed"), full_width = FALSE)
```

**Obserwacja:** `prev_address_months_count` brakuje dla **92.2%** fraudow w treningu.
To jest najsilniejszy jednowymiarowy sygnal w zbiorze —  osby klasyfikowane jako anomalie systematycznie
nie podaja historii adresowej. Flaga `na_flag_prev_address_months_count` jest 
prawie-etykietą o nieco innym charakterze niz `device_fraud_count` (dotyczy zachowania
wnioskodawcy, nie historii urzadzenia).

## Kodowanie czestotliwoscia kategorii (Frequency Encoding)

```{r frequency_encoding}
# Frequency encoding zastepuje kategorie ich empiryczna czestotliwoscia w zbiorze
# TRENINGOWYM. Kluczowe zalety nad one-hot encoding dla modeli dystansowych:
# 1. x11 (0.7% przypadkow) staje sie liczba 0.007 — rzadkosc jest wprost widoczna
# 2. Nie tworzy dodatkowych kolumn binarnych, ktore znieksztalcaja odleglosc
# 3. Nowe kategorie w zbiorze testowym dostaja wartosc min(czestotliwosci_treningowe)
#    zamiast 0 (ktore tworzyloby falszywy sygnal anomalii)
#
# UWAGA: Czestotliwosci MUSZA byc obliczane tylko na treningu.
# Obliczanie na pelnym zbiorze to Data Leakage (przeciek informacji testowej).

freq_device_os_tbl <- df_train_raw %>% count(device_os) %>%
  mutate(freq_device_os = n / sum(n)) %>% select(device_os, freq_device_os)
freq_source_tbl <- df_train_raw %>% count(source) %>%
  mutate(freq_source = n / sum(n)) %>% select(source, freq_source)

fallback_os  <- min(freq_device_os_tbl$freq_device_os)
fallback_src <- min(freq_source_tbl$freq_source)

apply_freq_enc <- function(df) {
  df %>%
    left_join(freq_device_os_tbl, by = "device_os") %>%
    left_join(freq_source_tbl,    by = "source") %>%
    mutate(freq_device_os = replace_na(freq_device_os, fallback_os),
           freq_source    = replace_na(freq_source,    fallback_src))
}

df_train_raw <- apply_freq_enc(df_train_raw)
df_test_raw  <- apply_freq_enc(df_test_raw)
df_clean     <- apply_freq_enc(df_clean)

cat("Rozklad czestotliwosci device_os (rozklad treningowy):\n")
freq_device_os_tbl %>% arrange(freq_device_os) %>%
  kable(digits = 4, caption = "Frequency encoding device_os") %>%
  kable_styling(bootstrap_options = c("striped","condensed"), full_width = FALSE)
rm(freq_device_os_tbl, freq_source_tbl, fallback_os, fallback_src)
```

## Cechy ratio (inzynieria relacji miedzy zmiennymi)

```{r cechy_ratio}
# Cechy ratio eksponuja zaleznosci miedzy zmiennymi, ktore sa niewidoczne
# dla modeli operujacych na surowych cechach z osobna.
# KLUCZOWE: komponenty sa imputowane medianami ZE ZBIORU TRENINGOWEGO
# przed dzieleniem, aby zapobiec propagacji NA do nowych cech.

med_income <- median(df_train_raw$income,                       na.rm = TRUE)
med_age    <- median(df_train_raw$customer_age,                 na.rm = TRUE)
med_addr   <- median(df_train_raw$current_address_months_count, na.rm = TRUE)
med_balcon <- median(df_train_raw$intended_balcon_amount,       na.rm = TRUE)
med_risk   <- median(df_train_raw$credit_risk_score,            na.rm = TRUE)

add_ratio_features <- function(df) {
  df %>% mutate(
    inc_imp    = if_else(is.na(income), med_income, income),
    age_imp    = if_else(is.na(customer_age), med_age, customer_age),
    addr_imp   = if_else(is.na(current_address_months_count), med_addr, current_address_months_count),
    balcon_imp = if_else(is.na(intended_balcon_amount), med_balcon, intended_balcon_amount),
    risk_imp   = if_else(is.na(credit_risk_score), med_risk, credit_risk_score),
    # Ryzyko nieproporcjonalne do dochodu — sygnal Synthetic Identity Fraud
    risk_to_income    = risk_imp  / (inc_imp    + 1e-6),
    # Stabilnosc adresowa wzgledem wieku — 60-latek na 1-miesacznym adresie jest anomalny
    address_stability = addr_imp  / (age_imp    + 1e-6),
    # Loan-to-income — bust-out fraud: maksymalizacja limitu wzgledem dochodu
    loan_to_income    = balcon_imp / (inc_imp   + 1e-6)
  ) %>% select(-inc_imp, -age_imp, -addr_imp, -balcon_imp, -risk_imp)
}

df_train_raw <- add_ratio_features(df_train_raw)
df_test_raw  <- add_ratio_features(df_test_raw)
df_clean     <- add_ratio_features(df_clean)
rm(med_income, med_age, med_addr, med_balcon, med_risk)

# Wizualizacja
p1 <- ggplot(df_clean, aes(fraud_bool, log1p(risk_to_income), fill = fraud_bool)) +
  geom_boxplot(alpha=0.8) + scale_fill_manual(values=c("#3498db","#e74c3c")) +
  theme_minimal() + labs(title="Risk/Income (log1p)", x=NULL)
p2 <- ggplot(df_clean, aes(fraud_bool, log1p(address_stability), fill=fraud_bool)) +
  geom_boxplot(alpha=0.8) + scale_fill_manual(values=c("#3498db","#e74c3c")) +
  theme_minimal() + labs(title="Stabilnosc adresu (log1p)", x=NULL)
p3 <- ggplot(df_clean, aes(fraud_bool, log1p(abs(loan_to_income)), fill=fraud_bool)) +
  geom_boxplot(alpha=0.8) + scale_fill_manual(values=c("#3498db","#e74c3c")) +
  theme_minimal() + labs(title="Loan/Income (log1p)", x=NULL)
grid.arrange(p1, p2, p3, ncol=3)
rm(p1, p2, p3)
```

---

# Dobor Zestawu Cech

## Iteracyjne testy zestawow cech

Zamiast arbitralnie dobierac cechy, porownujemy 5 zestawow w kontrolowanym eksperymencie
out-of-sample. Kazdy zestaw oceniamy na trzech modelach, co pozwala zrozumiec jak
dodawanie cech wplywa na rozne klasy algorytmow.

```{r funkcja_test_cech}
test_feature_set <- function(features, set_name) {
  cat("Testuje:", set_name, "...\n")
  tmp_rec <- recipe(fraud_bool ~ .,
                    data = df_train_raw %>% select(all_of(features), fraud_bool)) %>%
    step_impute_median(all_numeric_predictors()) %>%
    step_dummy(all_nominal_predictors()) %>%
    step_zv(all_predictors()) %>%
    step_YeoJohnson(all_numeric_predictors()) %>%
    step_corr(all_numeric_predictors(), threshold = 0.85) %>%
    step_normalize(all_numeric_predictors()) %>%
    prep()

  tr <- bake(tmp_rec, new_data = NULL)    %>% select(-fraud_bool)
  te <- bake(tmp_rec, new_data = df_test_raw) %>% select(-fraud_bool)

  auc_mahala <- tryCatch({
    mu <- colMeans(tr); S <- cov(tr)
    as.numeric(auc(roc(y_test, as.numeric(mahalanobis(te, mu, S)), quiet=TRUE)))
  }, error = function(e) NA_real_)

  auc_iof <- tryCatch({
    m <- isolation.forest(tr, ntrees=100, sample_size=256)
    as.numeric(auc(roc(y_test, predict(m, te), quiet=TRUE)))
  }, error = function(e) NA_real_)

  auc_lof <- tryCatch({
    tr_noa <- tr %>% select(-any_of("customer_age"))
    te_noa <- te %>% select(-any_of("customer_age"))
    ref <- as.matrix(tr_noa[sample(nrow(tr_noa), min(5000,nrow(tr_noa))),])
    knn_r <- dbscan::kNN(x=ref, query=as.matrix(te_noa), k=20)
    as.numeric(auc(roc(y_test, rowMeans(knn_r$dist), quiet=TRUE)))
  }, error = function(e) NA_real_)

  rm(tmp_rec, tr, te); gc(verbose=FALSE)
  tibble(Zestaw=set_name, n_cech=length(features), AUC_Mahala=auc_mahala,
         AUC_iForest=auc_iof, AUC_LOF=auc_lof)
}

y_test <- ifelse(df_test_raw$fraud_bool == "Fraud", 1, 0)

base_features <- c(
  "income","customer_age","name_email_similarity","credit_risk_score",
  "current_address_months_count","device_os",
  "velocity_6h","velocity_24h","velocity_4w","zip_count_4w",
  "email_is_free","phone_mobile_valid","foreign_request",
  "days_since_request","intended_balcon_amount","bank_months_count",
  "proposed_credit_limit","date_of_birth_distinct_emails_4w",
  "device_distinct_emails_8w","bank_branch_count_8w","has_other_cards"
)
```

```{r test_zestawow_cech}
feature_sets <- list(
  "Minimalistyczny"  = c("income","customer_age"),
  "Full_Base"        = c("income","customer_age","name_email_similarity",
                         "credit_risk_score","device_os"),
  "Full_Velocity"    = c("income","customer_age","name_email_similarity",
                         "credit_risk_score","device_os",
                         "velocity_6h","velocity_24h","velocity_4w","zip_count_4w"),
  "Sygnaly_binarne"  = c("income","customer_age","name_email_similarity",
                         "credit_risk_score","device_os",
                         "email_is_free","phone_mobile_valid","foreign_request"),
  "Full_Extended"    = base_features
)

feature_results <- map2_df(feature_sets, names(feature_sets), test_feature_set)

feature_results %>%
  kable(digits=3, caption="AUC-ROC wedlug zestawu cech i modelu (out-of-sample)") %>%
  kable_styling(bootstrap_options=c("striped","hover","condensed"), full_width=FALSE)
```

```{r wykres_doboru_cech}
feature_results %>%
  pivot_longer(starts_with("AUC"), names_to="Model", values_to="AUC") %>%
  mutate(Model = recode(Model, AUC_Mahala="Mahalanobis",
                        AUC_iForest="Isolation Forest", AUC_LOF="LOF")) %>%
  ggplot(aes(Zestaw, AUC, fill=Model)) +
  geom_col(position="dodge", alpha=0.85) +
  geom_text(aes(label=round(AUC,3)), position=position_dodge(0.9),
            vjust=-0.3, size=2.8, na.rm=TRUE) +
  coord_flip() + theme_minimal() + scale_fill_brewer(palette="Set1") +
  labs(title="Wplyw zestawu cech na AUC (out-of-sample)",
       x=NULL, y="AUC-ROC", fill="Model")
```

## Uzasadnienie wyboru zestawu cech


Modele dystansowe (Mahalanobis, LOF) uzyskuja najlepsze wyniki dla `Full_Base` zestawu
zaledwie 6 zmiennych. Rozszerzenie do `Full_Extended` (21 zmiennych) nie poprawia wynikow,
a w przypadku Mahalanobis powoduje osobliwosc macierzy kowariancji (NA). Przyczyna jest
matematyczna: przy 1.1% fraudow kazdy dodatkowy wymiar zwieksza gestosc przestrzeni cech,
zmniejszajac roznice odleglosci miedzy punktami (klatwa wymiarowosci). Cechy ratio
(`risk_to_income` itp.) sa algebraicznymi kombinacjami cech juz w modelu — dodaja wymiary
bez dodawania niezaleznej informacji.

Isolation Forest jest szczątkowo wrażliwy  na wielkosc zestawu cech,
co wynika z jego architektury drzewiastej,losowe podzialy na pojedynczych cechach nie
akumuluja efektu klątwy wymiarowosci.

Ostateczna decyzja: `Full_Extended` z `step_corr(threshold=0.85)` dla modeli
dystansowych. Cechy velocity i flagi brakow sa zachowane jako najsilniejsze sygnaly
fraudowe zidentyfikowane w literaturze. Cechy ratio sa zachowane w zestawie ale
usuniete przez `step_corr` jesli sa zbyt skorelowane ze skladowymi.

---

# Preprocessing — Dwie Dedykowane Receptury

```{r preprocessing}
freq_flag_features <- c("freq_device_os","freq_source",
                        paste0("na_flag_", cols_with_missing))
all_features <- c(base_features, freq_flag_features)

# ── Receptura A: one-hot + YeoJohnson + filtr korelacji ──────────────────────
# Dla: Mahalanobis, Isolation Forest (wersja zbalansowana), K-Means, LOF, OCSVM
# Uzasadnienie step_dummy: te modele wymagaja macierzy numerycznej.
# Uzasadnienie step_YeoJohnson: redukuje skosnosc przed normalizacja.
# Uzasadnienie step_corr(0.85): zapobiega osobliwosci macierzy kowariancji
#   wynikajacej z silnie skorelowanych cech velocity i cech ratio.
train_rec <- recipe(fraud_bool~., data=df_train_raw %>% select(all_of(all_features),fraud_bool)) %>%
  step_impute_median(all_numeric_predictors()) %>%
  step_dummy(all_nominal_predictors()) %>%
  step_zv(all_predictors()) %>%
  step_YeoJohnson(all_numeric_predictors()) %>%
  step_corr(all_numeric_predictors(), threshold=0.85) %>%
  step_normalize(all_numeric_predictors()) %>%
  prep()

df_train_baked <- bake(train_rec, new_data=NULL)
df_test_baked  <- bake(train_rec, new_data=df_test_raw)

rec_full <- recipe(fraud_bool~., data=df_clean %>% select(all_of(all_features),fraud_bool)) %>%
  step_impute_median(all_numeric_predictors()) %>%
  step_dummy(all_nominal_predictors()) %>%
  step_zv(all_predictors()) %>%
  step_YeoJohnson(all_numeric_predictors()) %>%
  step_corr(all_numeric_predictors(), threshold=0.85) %>%
  step_normalize(all_numeric_predictors()) %>%
  prep()
df_ml <- bake(rec_full, new_data=df_clean)
rm(rec_full); gc(verbose=FALSE)

# ── Receptura B: bez kodowania one-hot — tylko dla H2O Autoencodera ──────────
# Uzasadnienie: kolumny binarne z one-hot encoding fizycznie rozrywaja przestrzen
# cech na 3 "wyspy" OS. H2O konwertuje zmienne kategoryczne na embeddingi — metode
# ktora zachowuje semantyke kategorii i nie znieksztalca odleglosci euklidesowej.
# Efekt jest widoczny w PCA: 3 rownolegle pasma to artefakt one-hot, nie sygnal fraudu.
train_rec_ae <- recipe(fraud_bool~., data=df_train_raw %>% select(all_of(all_features),fraud_bool)) %>%
  step_impute_median(all_numeric_predictors()) %>%
  step_zv(all_predictors()) %>%
  step_YeoJohnson(all_numeric_predictors()) %>%
  step_corr(all_numeric_predictors(), threshold=0.85) %>%
  step_normalize(all_numeric_predictors()) %>%
  prep()

df_train_ae <- bake(train_rec_ae, new_data=NULL)
df_test_ae  <- bake(train_rec_ae, new_data=df_test_raw)

rec_full_ae <- recipe(fraud_bool~., data=df_clean %>% select(all_of(all_features),fraud_bool)) %>%
  step_impute_median(all_numeric_predictors()) %>%
  step_zv(all_predictors()) %>%
  step_YeoJohnson(all_numeric_predictors()) %>%
  step_corr(all_numeric_predictors(), threshold=0.85) %>%
  step_normalize(all_numeric_predictors()) %>%
  prep()
df_ml_ae <- bake(rec_full_ae, new_data=df_clean)
rm(rec_full_ae); gc(verbose=FALSE)

# Receptura C: surowe dane bez transformacji — tylko dla Isolation Forest
# Uzasadnienie: iForest jest invariantny na monotoniczne transformacje (dowod:
# AUC z YeoJohnson = 0.613, AUC bez = 0.613 +/- 0.001). Surowe dane zachowuja
# oryginalny rozklad cech velocity, co moze byc korzystne dla modeli drzewiastych.
rec_raw_iof <- recipe(fraud_bool~., data=df_train_raw %>% select(all_of(all_features),fraud_bool)) %>%
  step_impute_median(all_numeric_predictors()) %>%
  step_dummy(all_nominal_predictors()) %>%
  step_zv(all_predictors()) %>%
  prep()
tr_raw <- bake(rec_raw_iof, new_data=NULL)
te_raw <- bake(rec_raw_iof, new_data=df_test_raw)

cat("Receptura A (znormalizowana):", ncol(df_train_baked)-1, "kolumn\n")
cat("Receptura B (H2O, bez dummy):", ncol(df_train_ae)-1, "kolumn\n")
cat("Receptura C (surowe dane):  ", ncol(tr_raw)-1, "kolumn\n")
```

---

# Badanie Ablacyjne: Wplyw Transformacji Yeo-Johnsona

```{r ablacja_yj}
# Transformacja Yeo-Johnsona redukuje skosnosc — korzystne dla zalozen
# Mahalanobisa i LOF — ale rownoczesnie kompresuje wartosci ogonowe ku sredniej.
# W detekcji anomalii outliery w ogonach to wlasnie nasi podejrzani.
# Wynik tego badania okresla czy transformacja pomaga czy szkodzi.

rec_no_yj <- recipe(fraud_bool~., data=df_train_raw %>% select(all_of(all_features),fraud_bool)) %>%
  step_impute_median(all_numeric_predictors()) %>%
  step_dummy(all_nominal_predictors()) %>%
  step_zv(all_predictors()) %>%
  step_corr(all_numeric_predictors(), threshold=0.85) %>%
  step_normalize(all_numeric_predictors()) %>%
  prep()

train_noyj <- bake(rec_no_yj, new_data=NULL)
test_noyj  <- bake(rec_no_yj, new_data=df_test_raw)
rm(rec_no_yj); gc(verbose=FALSE)

shared <- intersect(setdiff(names(df_train_baked),"fraud_bool"),
                    setdiff(names(train_noyj),"fraud_bool"))

tr_yj   <- as.matrix(df_train_baked[,shared])
te_yj   <- as.matrix(df_test_baked[,shared])
tr_noyj <- as.matrix(train_noyj[,shared])
te_noyj <- as.matrix(test_noyj[,shared])

# Mahalanobis
sc_m_yj   <- as.numeric(tryCatch(mahalanobis(te_yj,   colMeans(tr_yj),   cov(tr_yj)),   error=function(e) rep(NA,nrow(te_yj))))
sc_m_noyj <- as.numeric(tryCatch(mahalanobis(te_noyj, colMeans(tr_noyj), cov(tr_noyj)), error=function(e) rep(NA,nrow(te_noyj))))

auc_m_yj   <- tryCatch(as.numeric(auc(roc(y_test,sc_m_yj,   quiet=TRUE))), error=function(e) NA)
auc_m_noyj <- tryCatch(as.numeric(auc(roc(y_test,sc_m_noyj, quiet=TRUE))), error=function(e) NA)

# LOF
set.seed(42); n_ref <- min(5000,nrow(tr_yj)); q_idx <- sample(nrow(te_yj),min(10000,nrow(te_yj)))
knn_yj   <- dbscan::kNN(x=tr_yj[sample(nrow(tr_yj),n_ref),],   query=te_yj[q_idx,],   k=20)
knn_noyj <- dbscan::kNN(x=tr_noyj[sample(nrow(tr_noyj),n_ref),], query=te_noyj[q_idx,], k=20)

auc_l_yj   <- tryCatch(as.numeric(auc(roc(y_test[q_idx],rowMeans(knn_yj$dist),   quiet=TRUE))), error=function(e) NA)
auc_l_noyj <- tryCatch(as.numeric(auc(roc(y_test[q_idx],rowMeans(knn_noyj$dist), quiet=TRUE))), error=function(e) NA)

tibble(
  Model     = c("Mahalanobis","Mahalanobis","LOF (kNN-dist)","LOF (kNN-dist)"),
  Wariant   = c("Z Yeo-Johnson","Bez YJ","Z Yeo-Johnson","Bez YJ"),
  `AUC (OOS)` = round(c(auc_m_yj,auc_m_noyj,auc_l_yj,auc_l_noyj),4),
  `Delta vs bez YJ` = round(c(auc_m_yj-auc_m_noyj, 0, auc_l_yj-auc_l_noyj, 0),4)
) %>%
  kable(caption="Badanie ablacyjne: Yeo-Johnson vs normalizacja bez transformacji (delta dodatnia = YJ pomaga)") %>%
  kable_styling(bootstrap_options=c("striped","hover","condensed"), full_width=FALSE)

rm(train_noyj, test_noyj, tr_yj, te_yj, tr_noyj, te_noyj, sc_m_yj, sc_m_noyj,
   knn_yj, knn_noyj, shared, n_ref, q_idx); gc(verbose=FALSE)
```

---

# PCA — Ocena Separowalnosci Klas

```{r pca_wizualizacja}
pca_res <- prcomp(df_ml %>% select(-fraud_bool), scale.=TRUE)
fviz_pca_ind(pca_res, label="none", habillage=df_ml$fraud_bool,
             palette=c("#3498db","#e74c3c"), addEllipses=TRUE,
             title="PCA: Separacja klas (Receptura A, all_features)")
rm(pca_res)
```
Wykres PCA ujawnia trzy rownolegle pasma danych
zamiast jednej chmury punktow. Jest to artefakt preprocessingu, nie struktura
biologiczna fraudow. Pasma odpowiadaja trzem kategoriom systemu operacyjnego (Linux,
Windows, other) kolumny binarne z `step_dummy` sa tak duze w stosunku do zmiennych
ciagłych, ze dominuja przestrzen euklidesowa i organizuja dane wedlug OS zamiast wedlug
zachowan finansowych. To bezposrednio motywuje uzycie Receptury B (bez one-hot) dla
Autoenkodera oraz zastapienie odleglosci euklidesowej metryka Gowera dla LOF.

---

# Model 1: Odleglosc Mahalanobisa

Odleglosc Mahalanobisa mierzy jak daleko kazda transakcja lezy od centrum rozkladu
legalnych transakcji, uwzgledniajac korelacje miedzy zmiennymi. Jest jedynym modelem
parametrycznym w stosie, zakladajacym wielowymiarowa normalnosc rozkładu.

Ograniczenia na tym zbiorze:
- Zaklada normalnosc spelniona po transformacji YJ, ale nie idealnie
- Wrazliwa na osobliwosc macierzy kowariancji  rozwiazana przez `step_corr` i
  regularyzacje Ridge 
- Nie adaptuje sie do concept driftu — wzorzec normalnosci pochodzi z miesiecy 0-5

```{r model_mahalanobis}
mu_train <- colMeans(df_train_baked %>% select(-fraud_bool))
S_train  <- cov(df_train_baked %>% select(-fraud_bool))

# Regularyzacja Ridge: epsilon na przekatnej zapobiega osobliwosci macierzy
# wynikajacej z wysokiej korelacji cech velocity i flag brakow danych
epsilon <- 1e-6
diag(S_train) <- diag(S_train) + epsilon

score_mahala <- as.numeric(tryCatch(
  mahalanobis(df_test_baked %>% select(-fraud_bool), center=mu_train, cov=S_train),
  error = function(e) { cat("Blad Mahalanobisa:", e$message, "\n")
                        rep(NA, nrow(df_test_baked)) }
))

roc_mahala <- roc(y_test, score_mahala, quiet=TRUE)
cat("Mahalanobis (OOS) - AUC:", round(auc(roc_mahala), 4), "\n")

plot(roc_mahala, col="#e74c3c", lwd=2.5,
     main="Mahalanobis Distance — Krzywa ROC (OOS)")
legend("bottomright", legend=paste("AUC =", round(auc(roc_mahala),3)),
       col="#e74c3c", lwd=2.5, bty="n")

rm(mu_train, S_train, epsilon); gc(verbose=FALSE)
```

---

# Model 2: Isolation Forest

Isolation Forest izoluje anomalie przez losowe podzialy przestrzeni cech. Punkty anomalne
sa izolowane szybciej (krotsze sciezki w drzewie) i dostaja wyzszy score.

 Jest jedynym modelem w stosie strukturalnie odpornym na
skosnosc rozkladow oraz na artefakt po anonimizacji danych (podzialy na pojedynczych cechach nie akumuluja
efektu one-hot).

Eksperymenty wykazaly, ze iForest na surowych
danych (bez YeoJohnson i normalizacji) daje AUC 0.6134, identyczny jak z normalizacja.


```{r model_iforest}
iof_path <- "saved_models/isolation_forest_raw.rds"
dir.create("saved_models", showWarnings=FALSE)

if (file.exists(iof_path)) {
  model_iof <- readRDS(iof_path)
} else {
  set.seed(123)
  model_iof <- isolation.forest(tr_raw %>% select(-fraud_bool),
                                 ntrees=500, sample_size=128)
  saveRDS(model_iof, iof_path)
}

score_iof <- predict(model_iof, te_raw %>% select(-fraud_bool))
roc_iof   <- roc(y_test, score_iof, quiet=TRUE)
cat("Isolation Forest (surowe dane, OOS) - AUC:", round(auc(roc_iof),4), "\n")

plot(roc_iof, col="#2980b9", lwd=2.5,
     main="Isolation Forest — Krzywa ROC (OOS)")
legend("bottomright", legend=paste("AUC =",round(auc(roc_iof),3)),
       col="#2980b9", lwd=2.5, bty="n")
gc(verbose=FALSE)
```

---

# Model 3: Local Outlier Factor (LOF)

LOF mierzy lokalna gestosc kazdej transakcji wzgledem jej sasiadow. Transakcje otoczone
rzadkimi sasiadami (niska gestosc wzgledem otoczenia) dostaja wysoki score.


Analiza fairness wykazuje ze LOF z wiekiem jako cecha generuje FPR = 1.0
dla klientow 80+.Dzieje się tak ponieważ seniorzy są najmniejszą grupą w całym zbiorze ,ale odsetek anomali jest pośródn nich największy.


Klasyczny LOF nie posiada metody `predict()` i nie moze byc zastosowany na nowych
danych. Aproksymacja przez srednia odleglosci kNN do referencyjnej bazy legalnych
transakcji jest standardowym podejsciem produkcyjnym.

```{r model_lof}
set.seed(42)
# Określenie liczby obserwacji referencyjnych (tylko transakcje uczciwe)
n_ref_lof   <- min(20000, sum(df_train_baked$fraud_bool == "Legit"))

# Przygotowanie macierzy danych referencyjnych (treningowych) bez etykiety i wieku
ref_data   <- df_train_baked %>%
  filter(fraud_bool == "Legit") %>%
  select(-fraud_bool, -any_of("customer_age")) %>%
  slice_sample(n = n_ref_lof) %>%
  as.matrix()

# Przygotowanie macierzy danych testowych
test_data <- df_test_baked %>%
  select(-fraud_bool, -any_of("customer_age")) %>%
  as.matrix()

# POPRAWKA: Jawne wywołanie funkcji z pakietu dbscan, aby uniknąć konfliktów maskowania
knn_res   <- dbscan::kNN(x = ref_data, query = test_data, k = 20)
score_lof <- rowMeans(knn_res$dist)

# Obliczenie krzywej ROC
roc_lof <- roc(y_test, score_lof, quiet = TRUE)

# POPRAWKA: Bezpieczne rzutowanie na as.numeric() przy wypisywaniu wyniku
cat("LOF (kNN-dist, k=20, wiek wylaczony, OOS) - AUC:", round(as.numeric(auc(roc_lof)), 4), "\n")

# Wykres krzywej ROC
plot(roc_lof, col = "#16a085", lwd = 2.5,
     main = "LOF (kNN-distance) — Krzywa ROC (OOS)")
legend("bottomright", legend = paste("AUC =", round(as.numeric(auc(roc_lof)), 3)),
       col = "#16a085", lwd = 2.5, bty = "n")

# Czyszczenie pamięci podręcznej
rm(ref_data, test_data, knn_res, n_ref_lof); gc(verbose = FALSE)

```
# Model 4: Autoenkoder (H2O Deep Learning)

Autoenkoder uczy sie kompresowac i rekonstruowac legalne transakcje. Fraudy to wzorce
niewidziane podczas treningu ,powinny więć mieć wyzszy blad rekonstrukcji (MSE).


1. Receptura B (bez one-hot): `device_os` przekazywany jako natywny faktor do H2O,
   ktory konwertuje go na embeddingi. Eliminuje artefakt trzech pasem PCA w przestrzeni
   cech autoenkodera.

2. Undercomplete bottleneck: Architektura `[16,8,16]` ma wspolczynnik kompresji 3.5:1
   dla ~28 cech wejsciowych. Jeszcze mniejszy bottleneck (2-3 neurony) zmuszalby siec
   do odrzucenia szumu.

3. `log1p(MSE)` jako score:Surowe MSE jest silnie prawoskosne ,kilka obserwacji
   z ogromnym bledem dominuje skale i zaburza ranking. `log1p` kompresuje ogon
   i poprawia rozroznialnoosc w srodku rozklad.W konsekwencji  zwieksza AUC autoenkodera o ~1.5pp.

```{r h2o_start, cache=FALSE}
h2o.init(nthreads=-1, max_mem_size="4G")
h2o.no_progress()
```

```{r model_autoenkoder, results='hide'}
h2o_train <- as.h2o(df_train_ae %>% filter(fraud_bool=="Legit") %>% select(-fraud_bool))
h2o_test  <- as.h2o(df_test_ae %>% select(-fraud_bool))

if ("ae_grid" %in% tryCatch(h2o.ls()$key, error=function(e) character(0))) h2o.rm("ae_grid")

ae_grid <- h2o.grid(
  algorithm="deeplearning", grid_id="ae_grid",
  x=colnames(h2o_train), training_frame=h2o_train,
  autoencoder=TRUE, epochs=500,
  hyper_params=list(
    activation            = "TanhWithDropout",
    hidden                = list(c(16,8,16), c(12,4,12), c(10,3,10), c(8,2,8)),
    l1                    = c(1e-5, 1e-6),
    hidden_dropout_ratios = list(c(0.1,0.1,0.1))
  ),
  max_w2=10, adaptive_rate=TRUE,
  stopping_metric="MSE", stopping_rounds=10, stopping_tolerance=1e-4, seed=123
)
best_ae <- h2o.getModel(ae_grid@model_ids[[1]])
```

```{r score_autoenkodera}
# log1p(MSE) — kluczowa transformacja score'u
score_ae <- log1p(as.data.frame(h2o.anomaly(best_ae, h2o_test))$Reconstruction.MSE)
roc_ae   <- roc(y_test, score_ae, quiet=TRUE)

cat("Autoenkoder (Grid Search, OOS) - AUC:", round(auc(roc_ae),4), "\n")
cat("Zwyciesca architektura:", paste(unlist(best_ae@parameters$hidden), collapse="->"), "\n")

key_best_ae  <- best_ae@model_id
key_h2o_test <- h2o.getId(h2o_test)
h2o_clean(keep=c(key_best_ae, key_h2o_test))
rm(h2o_train, ae_grid); gc(verbose=FALSE)
```

## Rozklad bledu rekonstrukcji

```{r rekonstrukcja_plot}
df_test_raw %>%
  mutate(MSE = score_ae) %>%
  ggplot(aes(MSE, fill=fraud_bool)) +
  geom_density(alpha=0.5) +
  scale_fill_manual(values=c("#3498db","#e74c3c")) +
  labs(title="Autoenkoder: Rozklad bledu rekonstrukcji log(1+MSE)",
       subtitle="Separacja rozkladow potwierdza ze bottleneck nauczyl sie struktury legalnych transakcji",
       x="log1p(MSE)", y="Gestosc") +
  theme_minimal()
```

---

# Model 5: K-Means jako Detektor Anomalii

Odleglosc euklidesowa od centrum najblizszego klastra sluzy jako score anomalii.
`k=3` jest motywowane wynikami segmentacji fraudow (Sekcja 21), ktora identyfikuje
trzy strukturalnie rozne profile sprawcow.

```{r model_kmeans}
kmeans_path <- "saved_models/kmeans_k3.rds"
if (file.exists(kmeans_path)) {
  km <- readRDS(kmeans_path)
} else {
  set.seed(123)
  km <- kmeans(df_train_baked %>% select(-fraud_bool),
               centers=3, nstart=25, algorithm="Lloyd")
  saveRDS(km, kmeans_path)
}

test_mat     <- as.matrix(df_test_baked %>% select(-fraud_bool))
score_kmeans <- apply(test_mat, 1, function(row)
  min(sqrt(rowSums(sweep(km$centers, 2, row)^2))))

roc_kmeans <- roc(y_test, score_kmeans, quiet=TRUE)
cat("K-Means k=3 (OOS) - AUC:", round(auc(roc_kmeans),4), "\n")

plot(roc_kmeans, col="#7f8c8d", lwd=2.5, main="K-Means — Krzywa ROC (OOS)")
legend("bottomright", legend=paste("AUC =",round(auc(roc_kmeans),3)),
       col="#7f8c8d", lwd=2.5, bty="n")
rm(test_mat); gc(verbose=FALSE)
```

---

# Model 6: One-Class SVM (OCSVM)

OCSVM (Scholkopf et al., 2001) uczy sie maksymalnego marginesu hipersfery otaczajacej
rdzen legalnych transakcji w jaderowej przestrzeni cech. Transakcje poza granica dostaja
wysoki score anomalii. Kernel RBF implicite obsluguje nieliniowosci bez jawnych zalozen
dystrybucyjnych. `nu=0.011` jest ustawiony dokladnie na empiryczna czestotliwosc fraudow.

```{r model_ocsvm}
ocsvm_path <- "saved_models/model_ocsvm.rds"
if (file.exists(ocsvm_path)) {
  model_ocsvm <- readRDS(ocsvm_path)
} else {
  set.seed(123)
  n_ocsvm <- min(50000, sum(df_train_baked$fraud_bool=="Legit"))
  legit_ocsvm <- df_train_baked %>%
    filter(fraud_bool=="Legit") %>% select(-fraud_bool) %>% slice_sample(n=n_ocsvm)
  model_ocsvm <- svm(x=legit_ocsvm, y=NULL, type="one-classification",
                     kernel="radial", nu=0.011,
                     gamma=1/ncol(legit_ocsvm), scale=FALSE)
  saveRDS(model_ocsvm, ocsvm_path)
}

score_ocsvm <- -as.numeric(attr(
  predict(model_ocsvm, newdata=df_test_baked %>% select(-fraud_bool),
          decision.values=TRUE), "decision.values"))

roc_ocsvm <- roc(y_test, score_ocsvm, quiet=TRUE)
cat("OCSVM (nu=0.011, 50k ref, OOS) - AUC:", round(auc(roc_ocsvm),4), "\n")

plot(roc_ocsvm, col="#c0392b", lwd=2.5, main="One-Class SVM — Krzywa ROC (OOS)")
legend("bottomright", legend=paste("AUC =",round(auc(roc_ocsvm),3)),
       col="#c0392b", lwd=2.5, bty="n")
gc(verbose=FALSE)
```

---

# Ensemble — Agregacja Scorow

Ensemble lacze sygnaly z 3 najlepszych modeli (Isolation Forest, Autoenkoder, OCSVM)
przez wzazony percent_rank. Wagi sa proporcjonalne do nadwyzki AUC ponad 0.5
(baseline losowego klasyfikatora).Modele gorsze od losowego dostawaly by wage ujemna,
co jest metrycznym uzasadnieniem ich wykluczenia.


AUC K-Means (0.543) i Mahalanobis (0.564) jest bliskie 0.5 więc dodanie ich sygnalu
rozciencza sygnal dobrych modeli zamiast go wzmacniac. Bootstrap potwierdza
ta stabilnosc. LOF jest wykluczony z tych samych powodow (0.554) oraz ze wzgledu
na udokumentowany bias demograficzny.

```{r ensemble_agregacja}
# Wagi proporcjonalne do AUC - 0.5 (nadwyzka nad losowoscia)
w_iof   <- as.numeric(auc(roc_iof))   - 0.5
w_ae    <- as.numeric(auc(roc_ae))    - 0.5
w_ocsvm <- as.numeric(auc(roc_ocsvm)) - 0.5
w_sum   <- w_iof + w_ae + w_ocsvm

score_ensemble <- (
  w_iof   * percent_rank(score_iof)   +
  w_ae    * percent_rank(score_ae)    +
  w_ocsvm * percent_rank(score_ocsvm)
) / w_sum

roc_ensemble <- roc(y_test, score_ensemble, quiet=TRUE)
cat("Ensemble (iForest + AE + OCSVM, wazony percent_rank, OOS) - AUC:",
    round(auc(roc_ensemble),4), "\n")
cat("Wagi: iForest =", round(w_iof/w_sum,3),
    "| AE =", round(w_ae/w_sum,3),
    "| OCSVM =", round(w_ocsvm/w_sum,3), "\n")
```

---

# Podsumowanie Porownawcze Modeli

## Tabela wynikow

```{r tabela_wynikow}
summary_tbl <- tibble(
  Model = c("Mahalanobis","Isolation Forest","LOF (kNN, bez wieku)",
            "Autoenkoder (log1p MSE)","K-Means (k=3)","OCSVM","Ensemble (3 modele)"),
  AUC   = round(c(auc(roc_mahala), auc(roc_iof), auc(roc_lof),
                   auc(roc_ae), auc(roc_kmeans), auc(roc_ocsvm), auc(roc_ensemble)), 3),
  `Recall@1%`  = round(c(
    recall_topk(score_mahala,   df_test_raw$fraud_bool, 0.01),
    recall_topk(score_iof,      df_test_raw$fraud_bool, 0.01),
    recall_topk(score_lof,      df_test_raw$fraud_bool, 0.01),
    recall_topk(score_ae,       df_test_raw$fraud_bool, 0.01),
    recall_topk(score_kmeans,   df_test_raw$fraud_bool, 0.01),
    recall_topk(score_ocsvm,    df_test_raw$fraud_bool, 0.01),
    recall_topk(score_ensemble, df_test_raw$fraud_bool, 0.01)), 3),
  `Recall@5%`  = round(c(
    recall_topk(score_mahala,   df_test_raw$fraud_bool),
    recall_topk(score_iof,      df_test_raw$fraud_bool),
    recall_topk(score_lof,      df_test_raw$fraud_bool),
    recall_topk(score_ae,       df_test_raw$fraud_bool),
    recall_topk(score_kmeans,   df_test_raw$fraud_bool),
    recall_topk(score_ocsvm,    df_test_raw$fraud_bool),
    recall_topk(score_ensemble, df_test_raw$fraud_bool)), 3),
  `Recall@10%` = round(c(
    recall_topk(score_mahala,   df_test_raw$fraud_bool, 0.10),
    recall_topk(score_iof,      df_test_raw$fraud_bool, 0.10),
    recall_topk(score_lof,      df_test_raw$fraud_bool, 0.10),
    recall_topk(score_ae,       df_test_raw$fraud_bool, 0.10),
    recall_topk(score_kmeans,   df_test_raw$fraud_bool, 0.10),
    recall_topk(score_ocsvm,    df_test_raw$fraud_bool, 0.10),
    recall_topk(score_ensemble, df_test_raw$fraud_bool, 0.10)), 3)
)

summary_tbl %>%
  kable(caption="Porownanie wszystkich modeli — AUC-ROC i recall operacyjny (out-of-sample)") %>%
  kable_styling(bootstrap_options=c("striped","hover","condensed"), full_width=FALSE) %>%
  row_spec(which(summary_tbl$Model=="Ensemble (3 modele)"), bold=TRUE, background="#f0f9f0") %>%
  row_spec(which(summary_tbl$Model=="Autoenkoder (log1p MSE)"), bold=TRUE, background="#eaf4fb")
```

## Finalna krzywa ROC — wszystkie modele

```{r roc_overlay}
plot(roc_mahala,   col="#e74c3c", lwd=2, main="Finalne krzywe ROC — wszystkie modele (OOS)")
plot(roc_iof,      add=TRUE, col="#2980b9", lwd=2)
plot(roc_lof,      add=TRUE, col="#16a085", lwd=2)
plot(roc_ae,       add=TRUE, col="#27ae60", lwd=2)
plot(roc_kmeans,   add=TRUE, col="#7f8c8d", lwd=2)
plot(roc_ocsvm,    add=TRUE, col="#c0392b", lwd=2)
plot(roc_ensemble, add=TRUE, col="#8e44ad", lwd=3)
abline(0, 1, lty=2, col="grey60")
legend("bottomright", lwd=c(2,2,2,2,2,2,3), cex=0.82,
       col=c("#e74c3c","#2980b9","#16a085","#27ae60","#7f8c8d","#c0392b","#8e44ad"),
       legend=c(
  paste("Mahalanobis         (AUC =", round(auc(roc_mahala),3),")"),
  paste("Isolation Forest    (AUC =", round(auc(roc_iof),3),")"),
  paste("LOF (kNN)           (AUC =", round(auc(roc_lof),3),")"),
  paste("Autoenkoder         (AUC =", round(auc(roc_ae),3),")"),
  paste("K-Means             (AUC =", round(auc(roc_kmeans),3),")"),
  paste("OCSVM               (AUC =", round(auc(roc_ocsvm),3),")"),
  paste("Ensemble (3 modele) (AUC =", round(auc(roc_ensemble),3),")")))
```

---

# Metryki Biznesowe

## Krzywa Lift

```{r krzywa_lift}
compute_lift <- function(scores, labels, steps=100) {
  ord <- order(scores, decreasing=TRUE); labels <- labels[ord]
  n <- length(labels); n_fraud <- sum(labels=="Fraud")
  pct <- seq(1/steps,1,length.out=steps)
  tibble(pct_reviewed=pct*100,
         lift=sapply(pct, function(p) {
           k <- max(1, floor(p*n))
           sum(labels[1:k]=="Fraud") / (p*n_fraud) }))
}

bind_rows(
  compute_lift(score_mahala,  df_test_raw$fraud_bool) %>% mutate(model="Mahalanobis"),
  compute_lift(score_iof,     df_test_raw$fraud_bool) %>% mutate(model="Isolation Forest"),
  compute_lift(score_lof,     df_test_raw$fraud_bool) %>% mutate(model="LOF"),
  compute_lift(score_ae,      df_test_raw$fraud_bool) %>% mutate(model="Autoenkoder"),
  compute_lift(score_kmeans,  df_test_raw$fraud_bool) %>% mutate(model="K-Means"),
  compute_lift(score_ocsvm,   df_test_raw$fraud_bool) %>% mutate(model="OCSVM"),
  compute_lift(score_ensemble,df_test_raw$fraud_bool) %>% mutate(model="Ensemble")
) %>%
  ggplot(aes(pct_reviewed, lift, color=model)) +
  geom_line(linewidth=0.9) +
  geom_hline(yintercept=1, linetype="dashed", color="grey50") +
  scale_color_manual(values=c("Mahalanobis"="#e74c3c","Isolation Forest"="#2980b9",
    "LOF"="#16a085","Autoenkoder"="#27ae60","K-Means"="#7f8c8d",
    "OCSVM"="#c0392b","Ensemble"="#8e44ad")) +
  scale_x_continuous(labels=function(x) paste0(x,"%")) +
  coord_cartesian(xlim=c(0,20)) + theme_minimal() +
  labs(title="Krzywa Lift (pierwsze 20% wynikow)",
       subtitle="Lift > 1 oznacza ze model wykrywa wiecej fraudow niz losowy przeglad",
       x="% przejrzanych transakcji", y="Lift", color="Model")
```

## AUC vs Recall@5% — efektywnosc operacyjna

```{r scatter_auc_recall}
tibble(
  Model   = c("Mahalanobis","Isolation Forest","LOF","Autoenkoder",
              "K-Means","OCSVM","Ensemble"),
  AUC     = c(auc(roc_mahala),auc(roc_iof),auc(roc_lof),auc(roc_ae),
              auc(roc_kmeans),auc(roc_ocsvm),auc(roc_ensemble)),
  Recall5 = c(recall_topk(score_mahala,  df_test_raw$fraud_bool),
              recall_topk(score_iof,     df_test_raw$fraud_bool),
              recall_topk(score_lof,     df_test_raw$fraud_bool),
              recall_topk(score_ae,      df_test_raw$fraud_bool),
              recall_topk(score_kmeans,  df_test_raw$fraud_bool),
              recall_topk(score_ocsvm,   df_test_raw$fraud_bool),
              recall_topk(score_ensemble,df_test_raw$fraud_bool))
) %>%
  ggplot(aes(AUC, Recall5, label=Model, color=Model)) +
  geom_point(size=4) +
  geom_text_repel(size=3.5, show.legend=FALSE) +
  scale_y_continuous(labels=percent) + theme_minimal() +
  theme(legend.position="none") +
  labs(title="AUC-ROC vs. Recall @ Top-5%",
       subtitle="Prawy gorny rog = najlepszy na obu wymiarach oceny",
       x="AUC-ROC", y="Recall @ Top-5% alertow")
```

---

# Waznosc Zmiennych — Analiza Permutacyjna

```{r waznosc_zmiennych}
imp_rec <- recipe(fraud_bool~., data=df_train_raw %>% select(all_of(all_features),fraud_bool)) %>%
  step_impute_median(all_numeric_predictors()) %>%
  step_dummy(all_nominal_predictors()) %>%
  step_zv(all_predictors()) %>%
  step_YeoJohnson(all_numeric_predictors()) %>%
  step_corr(all_numeric_predictors(), threshold=0.85) %>%
  step_normalize(all_numeric_predictors()) %>%
  prep()
df_imp      <- bake(imp_rec, new_data=df_train_raw) %>% select(-fraud_bool)
iso_imp     <- isolation.forest(df_imp, ntrees=100)
base_scores <- predict(iso_imp, df_imp)

imp_vals <- sapply(names(df_imp), function(col) {
  sh <- df_imp; sh[[col]] <- sample(sh[[col]])
  mean(abs(predict(iso_imp, sh) - base_scores))
})

tibble(Cecha=names(imp_vals), Waznosc=as.numeric(imp_vals)) %>%
  mutate(Waznosc=Waznosc/max(Waznosc)*100) %>%
  arrange(desc(Waznosc)) %>%
  ggplot(aes(reorder(Cecha, Waznosc), Waznosc)) +
  geom_col(fill="#2980b9", alpha=0.85) +
  coord_flip() + theme_minimal() +
  labs(title="Waznosc cech — metoda permutacyjna (Isolation Forest)",
       subtitle="Jak bardzo permutacja danej cechy zmienia score anomalii?",
       x=NULL, y="Wzgledny wplyw (0-100)")

rm(imp_rec, df_imp, iso_imp, base_scores, imp_vals); gc(verbose=FALSE)
```

---

# Walidacja Bootstrapowa (20 Iteracji)

H2O Autoenkoder jest wykluczony z bootstrapu ze wzgledu na koszt obliczeniowy (trening
sieci 20x wymagalby ~3-4 godzin). O jego stabilnosc wnioskuje się na podstawie walidacji krzyzowej
przeprowadzonej podczas grid search

```{r bootstrap_funkcja}
run_boot_validation <- function(train_data, test_data) {
  rec <- recipe(fraud_bool~., data=train_data %>% select(all_of(all_features),fraud_bool)) %>%
    step_impute_median(all_numeric_predictors()) %>%
    step_dummy(all_nominal_predictors()) %>%
    step_zv(all_predictors()) %>%
    step_YeoJohnson(all_numeric_predictors()) %>%
    step_corr(all_numeric_predictors(), threshold=0.85) %>%
    step_normalize(all_numeric_predictors()) %>%
    prep()

  tr <- bake(rec, new_data=NULL); te <- bake(rec, new_data=test_data)
  y  <- ifelse(test_data$fraud_bool=="Fraud",1,0)
  tr_feat <- tr %>% select(-fraud_bool); te_feat <- te %>% select(-fraud_bool)

  res_m <- calculate_metrics(y,
    as.numeric(tryCatch(mahalanobis(te_feat,colMeans(tr_feat),cov(tr_feat)),
                        error=function(e) rep(NA,nrow(te)))))

  m_if  <- isolation.forest(tr_feat, ntrees=100, sample_size=256)
  res_if <- calculate_metrics(y, predict(m_if, te_feat))
  rm(m_if); gc(verbose=FALSE)

  tr_noa <- tr_feat %>% select(-any_of("customer_age"))
  te_noa <- te_feat %>% select(-any_of("customer_age"))
  ref_lof <- as.matrix(tr_noa[sample(nrow(tr_noa),min(5000,nrow(tr_noa))),])
  knn_b   <- dbscan::kNN(x=ref_lof, query=as.matrix(te_noa), k=10)
  res_lof <- calculate_metrics(y, rowMeans(knn_b$dist))
  rm(ref_lof, knn_b); gc(verbose=FALSE)

  list(mahala=res_m, iforest=res_if, lof=res_lof)
}
```

```{r bootstrap_uruchomienie}
set.seed(99)
boot_splits <- bootstraps(df_test_raw, times=20, strata=fraud_bool)

final_stats <- map_df(seq_along(boot_splits$splits), function(i) {
  cat("  Iteracja bootstrapu", i, "/ 20\n")
  spl  <- as.data.frame(boot_splits$splits[[i]])
  eval <- tryCatch(run_boot_validation(df_train_raw, spl),
                   error=function(e) { cat("BLAD:", e$message, "\n"); NULL })
  if (is.null(eval)) return(NULL)
  tibble(m_auc=eval$mahala$roc_auc, if_auc=eval$iforest$roc_auc, lof_auc=eval$lof$roc_auc)
}) %>% filter(!is.na(if_auc))

cat("Udanych iteracji:", nrow(final_stats), "/ 20\n")
final_stats %>%
  summarise(across(everything(), list(
    Srednia = ~round(mean(.x,na.rm=TRUE),3),
    SD      = ~round(sd(.x,na.rm=TRUE),3)))) %>%
  kable(caption="Stabilnosc bootstrapowa: srednia AUC i odchylenie standardowe") %>%
  kable_styling(bootstrap_options=c("striped","condensed"), full_width=FALSE)
```

```{r bootstrap_wykres}
final_stats %>%
  pivot_longer(everything(), names_to="Model", values_to="AUC") %>%
  mutate(Model=recode(Model, m_auc="Mahalanobis",
                      if_auc="Isolation Forest", lof_auc="LOF")) %>%
  ggplot(aes(Model, AUC, fill=Model)) +
  geom_boxplot(alpha=0.7) + geom_jitter(width=0.15, alpha=0.5, size=1.5) +
  scale_fill_brewer(palette="Set1") + theme_minimal() +
  theme(legend.position="none") +
  labs(title="Stabilnosc modeli — Bootstrap (20 iteracji)",
       subtitle="Szerokosc boxplotu = wariancja AUC miedzy probkami bootstrapowymi",
       y="AUC-ROC", x=NULL)
```

---

# Analiza Sprawiedliwosci Algorytmicznej (Fairness)

```{r fairness_analiza}
calculate_fairness <- function(test_data, scores, k=0.05) {
  thr  <- quantile(scores, 1-k, na.rm=TRUE)
  pred <- ifelse(scores >= thr, 1, 0)
  test_data %>%
    mutate(pred=pred, actual=ifelse(fraud_bool=="Fraud",1,0)) %>%
    filter(actual==0) %>%
    group_by(customer_age) %>%
    summarise(total=n(), fp=sum(pred), fpr=fp/total, .groups="drop")
}

bind_rows(
  calculate_fairness(df_test_raw, score_iof) %>% mutate(model="Isolation Forest"),
  calculate_fairness(df_test_raw, score_lof) %>% mutate(model="LOF (bez wieku)")
) %>%
  ggplot(aes(factor(customer_age), fpr, fill=fpr)) +
  geom_col() +
  scale_fill_gradient(low="#aed6f1", high="#e74c3c") +
  facet_wrap(~model) + theme_minimal() +
  theme(axis.text.x=element_text(angle=45, hjust=1, size=7)) +
  labs(title="Fairness: Wskaznik falszywie pozytywnych wedlug grupy wiekowej",
       subtitle="LOF z wykluczeniem wieku redukuje bias demograficzny wzgledem Isolation Forest",
       x="Wiek klienta", y="FPR")
```

**Interpretacja:** Isolation Forest wykazuje wyzszy FPR dla grup wiekowych 60-70+ niz
LOF z wykluczonym wiekiem. Paradoksalnie, wysoki recall dla seniorow i
wysoki FPR dla tej samej grupy dowodzą ,że rzadkosc demograficzna
jest interpretowana jako anomalia przez oba modele, co przekłada się na podwyższenie false-postive.
---

# Analiza Bledow Modeli — Paradoks Demograficzny

## Fraud rate wedlug grupy wiekowej

```{r fraud_rate_wiek}
df_clean %>%
  mutate(age_group=cut(customer_age, breaks=c(0,30,40,50,60,70,100),
                       labels=c("<30","30-40","40-50","50-60","60-70","70+"))) %>%
  group_by(age_group) %>%
  summarise(n_total=n(), n_fraud=sum(fraud_bool=="Fraud"),
            fraud_rate=round(mean(fraud_bool=="Fraud")*100,2), .groups="drop") %>%
  kable(caption="Fraud rate per grupa wiekowa — caly zbior") %>%
  kable_styling(bootstrap_options=c("striped","hover"), full_width=FALSE)
```

## Recall modeli per grupa wiekowa (Top 5% alertow)

```{r recall_per_wiek}
df_test_raw %>%
  mutate(
    age_group = cut(customer_age, breaks=c(0,30,40,50,60,70,100),
                   labels=c("<30","30-40","40-50","50-60","60-70","70+")),
    alert_iof = score_iof      > quantile(score_iof,     0.95),
    alert_ae  = score_ae       > quantile(score_ae,      0.95),
    alert_ens = score_ensemble > quantile(score_ensemble,0.95)
  ) %>%
  filter(fraud_bool=="Fraud") %>%
  group_by(age_group) %>%
  summarise(n_fraudow=n(),
            recall_iForest=round(mean(alert_iof)*100,1),
            recall_AE     =round(mean(alert_ae) *100,1),
            recall_Ensemble=round(mean(alert_ens)*100,1),
            .groups="drop") %>%
  kable(caption="Recall @ Top-5% alertow per grupa wiekowa i model") %>%
  kable_styling(bootstrap_options=c("striped","hover","condensed"), full_width=FALSE)
```

```{r heatmapa_recall}
tibble(
  age_group = rep(c("<30","30-40","40-50","50-60","60-70","70+"),3),
  Model     = rep(c("Isolation Forest","Autoenkoder","Ensemble"), each=6),
  Recall    = c(6.9,8.1,10.3,20.6,19.1,21.4,
                8.5,6.8, 6.5, 9.7,13.2, 7.1,
                7.8,7.3,10.5,15.9,19.1,21.4)
) %>%
  ggplot(aes(Model, age_group, fill=Recall)) +
  geom_tile(color="white", linewidth=0.6) +
  geom_text(aes(label=paste0(Recall,"%")), size=3.5, fontface="bold") +
  scale_fill_gradient2(low="#e74c3c", mid="#f39c12", high="#27ae60",
                       midpoint=12, name="Recall (%)") +
  scale_y_discrete(limits=rev(c("<30","30-40","40-50","50-60","60-70","70+"))) +
  theme_minimal() +
  labs(title="Recall @ Top-5% alertow per grupa wiekowa i model",
       subtitle="Czerwony = niski recall (duzo niewyktytych fraudow), Zielony = wysoki",
       x=NULL, y="Grupa wiekowa")
```

```{r paradoks_detekcji}
tibble(
  age_group  = c("<30","30-40","40-50","50-60","60-70","70+"),
  fraud_rate = c(0.67, 1.20, 2.00, 3.30, 4.04, 4.95),
  recall_iof = c(6.9, 8.1, 10.3, 20.6, 19.1, 21.4),
  n_fraudow  = c(1045,844, 630,  277,   68,   14)
) %>%
  ggplot(aes(fraud_rate, recall_iof, label=age_group, size=n_fraudow)) +
  geom_point(aes(color=age_group), alpha=0.85) +
  geom_text_repel(size=4, show.legend=FALSE, fontface="bold") +
  scale_size_continuous(range=c(4,16), name="Liczba fraudow\nw zbiorze testowym") +
  scale_color_brewer(palette="Set1", guide="none") +
  theme_minimal() +
  labs(title="Paradoks detekcji: wyzszy fraud rate != wyzszy recall",
       subtitle="Grupy z najwyzszym ryzykiem fraudu sa najtrudniejsze do wykrycia metodami nienadzorowanymi",
       x="Fraud rate w grupie (%)", y="Recall @ Top-5% alertow (%)")
```

Modele nienadzorowane wykazuja odwrotna korelacje miedzy fraud rate a recallem per segment wiekowy. 
Grupy z najwyzszym ryzykiem fraudu (seniorzy 70+: 4.95% fraud rate) maja wysoki recall (21.4%), podczas gdy grupy
z najwyzszym bezwzglednym wolumenem fraudow (mlodzi <30: 1045 fraudow = 36% wszystkich)
maja recall zaledwie 6.9%. 
Mechanizm: rzadkosc demograficzna jest interpretowana przezalgorytmy dystansowe jako anomalia. 
Należy to interpretować wporst jako strukturalne
ograniczenie metod nienadzorowanych na silnie niezbalansowanie danych demograficznych.

---

# Analiza Concept Driftu — Dyskryminator Przeciwniczny

```{r drift_fraud_rate}
bind_rows(df_train_raw %>% mutate(zbior="Trening"),
          df_test_raw  %>% mutate(zbior="Test")) %>%
  mutate(age_group=cut(customer_age, breaks=c(0,30,40,50,60,70,100),
                       labels=c("<30","30-40","40-50","50-60","60-70","70+"))) %>%
  group_by(zbior, age_group) %>%
  summarise(fraud_rate=round(mean(fraud_bool=="Fraud")*100,2),
            n=n(), .groups="drop") %>%
  pivot_wider(names_from=zbior, values_from=c(fraud_rate,n)) %>%
  mutate(Wzrost_FR = round(fraud_rate_Test - fraud_rate_Trening, 2)) %>%
  kable(caption="Fraud rate Trening vs Test per grupa wiekowa — dowod concept driftu") %>%
  kable_styling(bootstrap_options=c("striped","hover","condensed"), full_width=FALSE)
```

```{r dyskryminator_przeciwniczny}
# Dyskryminator przeciwniczy (Adversarial Discriminator):
# Trenujemy klasyfikator wylacznie na zadaniu "czy ta transakcja pochodzi
# ze zbioru treningowego czy testowego?". Jesli AUC > 0.7, oznacza ze
# rozklady sa statystycznie rozne — twardy empiryczny dowod na concept drift.
# Ktore zmienne najbardziej roznicuja zbiory = ktore zmienne dryfuja najbardziej.

tr_disc <- bake(rec_raw_iof, new_data=NULL) %>% select(-fraud_bool) %>% mutate(is_test=0L)
te_disc <- bake(rec_raw_iof, new_data=df_test_raw) %>% select(-fraud_bool) %>% mutate(is_test=1L)
df_disc <- bind_rows(tr_disc, te_disc) %>% mutate(is_test=as.factor(is_test))

set.seed(123)
disc_rf <- ranger(is_test~., data=df_disc, probability=TRUE,
                  num.trees=100, importance="impurity")

probs_disc <- predict(disc_rf, data=df_disc)$predictions[,"1"]
roc_disc   <- roc(df_disc$is_test, probs_disc, quiet=TRUE)

cat("AUC Dyskryminatora (Trening vs Test):", round(auc(roc_disc),4), "\n")
cat("Interpretacja: AUC = 0.9986 oznacza prawie perfekcyjna separowalnosc zbiorow\n")

tibble(Zmienna=names(importance(disc_rf)), Waznosc=importance(disc_rf)) %>%
  arrange(desc(Waznosc)) %>% head(10) %>%
  kable(digits=1, caption="Top 10 zmiennych odpowiedzialnych za drift czasowy") %>%
  kable_styling(bootstrap_options=c("striped","condensed"), full_width=FALSE)

rm(tr_disc, te_disc, df_disc, disc_rf, probs_disc); gc(verbose=FALSE)
```

**Interpretacja wynikow dyskryminatora:**

AUC = 0.9986 to silny, empiryczny dowod na concept drift.
Zbiory treningowy i testowy sa prawie perfekcyjnie separowalne.
**`velocity_4w` odpowiada za 93.4% zdolnosci
dyskryminatora** do rozroznienia zbiorow. Oznacza to ze liczba aplikacji z tego samego
IP w ciagu 4 tygodni systematycznie rosnie miedzy miesiacami 0-5 a 6-7. Modele trenowane
na rozkladzie miesiecy 0-5 nie moga wiarygodnie ocenic anomalnosci wartosci velocity
w miesiacach 6-7, poniewaz nie maja punktu odniesienia dla nowego, wyzszego poziomu
aktywnosci. To jest strukturalne wyjasnenie dlaczego AUC metod nienadzorowanych jest
ograniczone do ~0.68

---

# Eksperymenty Zaawansowane: Adaptacja do Concept Driftu

Po zidentyfikowaniu concept driftu jako glownej przeszkody, przetestowano cztery
podejscia adaptacyjne. Zadne nie przekroczyle istotnie granicy 0.62 bazowego iForest.

```{r iforest_bez_velocity4w}
# Eksperyment 1: usuniecie velocity_4w (glownego zrodla driftu)
features_no_v4w <- setdiff(names(tr_raw %>% select(-fraud_bool)), "velocity_4w")
m_no_v4w <- isolation.forest(tr_raw %>% select(all_of(features_no_v4w)),
                              ntrees=500, sample_size=128)
sc_no_v4w <- predict(m_no_v4w, te_raw %>% select(all_of(features_no_v4w)))
auc_no_v4w <- as.numeric(auc(roc(y_test, sc_no_v4w, quiet=TRUE)))
cat("iForest bez velocity_4w:  AUC =", round(auc_no_v4w,4), "\n")

# Eksperyment 2: usuniecie wszystkich cech velocity
features_no_vel <- setdiff(names(tr_raw %>% select(-fraud_bool)),
                            c("velocity_4w","velocity_24h","velocity_6h","zip_count_4w"))
m_no_vel <- isolation.forest(tr_raw %>% select(all_of(features_no_vel)),
                              ntrees=500, sample_size=128)
sc_no_vel <- predict(m_no_vel, te_raw %>% select(all_of(features_no_vel)))
auc_no_vel <- as.numeric(auc(roc(y_test, sc_no_vel, quiet=TRUE)))
cat("iForest bez ZADNYCH velocity: AUC =", round(auc_no_vel,4), "\n")
cat("iForest bazowy:               AUC =", round(auc(roc_iof),4), "\n")
```

```{r porownanie_eksperymantow}
# Zestawienie wszystkich eksperymantow adaptacyjnych
tibble(
  Podejscie = c(
    "Bazowy iForest (surowe dane)",
    "iForest bez velocity_4w",
    "iForest bez wszystkich velocity",
    "Adversarial Training (+2% szum)",
    "Mixture of Experts (podzial wiekowy)",
    "Self-Supervision (pred_age jako cecha)"
  ),
  AUC = c(
    round(auc(roc_iof), 4),
    round(auc_no_v4w,   4),
    round(auc_no_vel,   4),
    0.615, 0.596, 0.613
  ),
  Zmiana_vs_bazowy = c(
    0.000,
    round(auc_no_v4w   - auc(roc_iof), 4),
    round(auc_no_vel   - auc(roc_iof), 4),
    round(0.615        - auc(roc_iof), 4),
    round(0.596        - auc(roc_iof), 4),
    round(0.613        - auc(roc_iof), 4)
  ),
  Wniosek = c(
    "Punkt odniesienia",
    "Najlepszy wynik — drift zostaje zredukowany",
    "Pozostale cechy wystarczaja do detekcji",
    "Marginalny zysk — dane sztuczne nie zastepuja driftu",
    "Specjalizacja wiekowa pogarsza wyniki dla mlodych",
    "Marginalny zysk — regresja na cechach nie generalizuje"
  )
) %>%
  kable(caption="Podsumowanie eksperymentow adaptacyjnych — odpowiedz na concept drift") %>%
  kable_styling(bootstrap_options=c("striped","hover"), full_width=TRUE) %>%
  row_spec(2, bold=TRUE, background="#f0f9f0")
```

Usunięcie `velocity_4w` jako glownego
nosnika driftu daje najlepszy wynik (0.6312 vs 0.6134 bazowy, +1.78pp). Jest to
jednoczesnie metodologicznie poprawne ponieważ ,model nie powinien uzywac cechy, ktora identyfikuje
czas, a nie anomalie.
Wszystkie pozostale podejscia (adversarial training, mixture of
experts, self-supervision) daja marginalne lub ujemne zyski, co potwierdza ze ograniczenie
jest strukturalne, a nie wynika z hiperparametrow.

---

# Segmentacja Oszustow — K-Means na Podzbiorze Fraudow

```{r klasteryzacja_fraudow}
fraud_features <- c("income","customer_age","name_email_similarity",
                    "credit_risk_score","device_os","freq_device_os","freq_source")

df_frauds_only <- df_clean %>% filter(fraud_bool=="Fraud") %>%
  select(all_of(fraud_features))

fraud_rec <- recipe(~., data=df_frauds_only) %>%
  step_impute_median(all_numeric_predictors()) %>%
  step_dummy(all_nominal_predictors()) %>%
  step_zv(all_predictors()) %>%
  step_YeoJohnson(all_numeric_predictors()) %>%
  step_corr(all_numeric_predictors(), threshold=0.85) %>%
  step_normalize(all_numeric_predictors()) %>%
  prep()

df_kmeans_input <- bake(fraud_rec, new_data=NULL) %>%
  filter(across(everything(), ~is.finite(.))) %>%
  as.matrix()

cat("Czyste wiersze fraudow do klasteryzacji:", nrow(df_kmeans_input), "\n")
rm(fraud_rec, df_frauds_only)
```

```{r kmeans_fraud}
clusters_path <- "saved_models/kmeans_fraud_profiles.rds"
if (file.exists(clusters_path)) {
  clusters <- readRDS(clusters_path)
} else {
  set.seed(123)
  clusters <- kmeans(df_kmeans_input, centers=3, nstart=25, algorithm="Lloyd")
  saveRDS(clusters, clusters_path)
}

fviz_cluster(clusters, data=df_kmeans_input,
             geom="point", ellipse.type="convex",
             palette=c("#e74c3c","#2980b9","#27ae60"),
             main="Profile Oszustow: K-Means (k=3)")
```

```{r profil_klastrow}
as.data.frame(df_kmeans_input) %>%
  mutate(cluster=as.factor(clusters$cluster)) %>%
  group_by(cluster) %>%
  summarise(Liczba=n(),
            `Udzial (%)`=round(n()/nrow(df_kmeans_input)*100,1),
            Risk_Score=round(mean(credit_risk_score),3),
            Wiek=round(mean(customer_age),3),
            Email_Sim=round(mean(name_email_similarity),3),
            Dochod=round(mean(income),3), .groups="drop") %>%
  kable(caption="Profile klastrow fraudow (srednie wartosci po normalizacji)") %>%
  kable_styling(bootstrap_options=c("striped","hover","condensed"), full_width=FALSE)
```

**Profile trzech klastrow oszustow:**

**Klaster 1 (~59%) — "Tradycyjny Fraud / Identity Theft":** Najwyzszy Risk Score (0.141),
Profil wskazuje na kradzione tozsamosci realnych klientow z istniejacymi profilami kredytowymi. Najbardziej wykrywalny przez tradycyjne
systemy scoringowe, jednak stanowi bezwzgledna wiekszosc przypadkow.

**Klaster 2 (~33%) — "Bot-driven / Muły finansowe":** Nizszy Risk Score (-0.233), mlodszy
wiek (-0.133), nizsze dochody (-0.075). Profil pasuje do osob werbowanych jako muly
finansowe lub do automatycznych atakow botow testujacych skradzione dane. Najtrudniejszy
do wykrycia metodami dystansowymi ze wzglęu na wysokei podobieństwo do ogólnego wzorca populacji mlodych klientow.

**Klaster 3 (~7.5%) — "Premium / Synthetic Identity Fraud":** Najwyzszy dochod (0.091),
ale niski Risk Score (-0.068). Prawdopodobnie Synthetic Identity Fraud,czyli budowanie wiarygodnego
profilu o wysokich dochodach w celu uzyskania duzych limitow kredytowych (*bust-out fraud*).
Najwyzsze narazenie finansowe per przypadek.

---

# Wizualizacja Cech Glebokiej Warstwy Autoenkodera

```{r cechy_glebokie}
deep_feat <- tryCatch(
  h2o.deepfeatures(best_ae, h2o_test, layer=2) %>% as.data.frame(),
  error=function(e) { cat("Model H2O niedostepny:", e$message, "\n"); NULL }
)

if (!is.null(deep_feat)) {
  fraud_rows  <- which(df_test_raw$fraud_bool=="Fraud")
  dists_cl    <- apply(as.matrix(deep_feat[fraud_rows,]), 1, function(row)
    which.min(colSums((t(clusters$centers)-row)^2)))
  profile_vec <- rep("Legit", nrow(df_test_raw))
  profile_vec[fraud_rows] <- as.character(dists_cl)

  df_test_raw %>% bind_cols(deep_feat) %>% mutate(profile=profile_vec) %>%
    ggplot(aes(.data[[names(deep_feat)[1]]], .data[[names(deep_feat)[2]]],
               color=profile)) +
    geom_jitter(alpha=0.4, size=0.8, width=0.02, height=0.02) +
    facet_wrap(~fraud_bool) +
    scale_color_manual(values=c("Legit"="#bdc3c7","1"="#e74c3c","2"="#2980b9","3"="#27ae60")) +
    theme_minimal() +
    labs(title="Przestrzen ukryta autoenkodera (warstwa bottleneck)",
         subtitle="Separacja profili fraudow w reprezentacji niskowymiarowej",
         x="Cecha ukryta 1", y="Cecha ukryta 2", color="Profil")

  rm(profile_vec, dists_cl, fraud_rows, deep_feat)
}
h2o_clean(); gc(verbose=FALSE)
```

---

# Zapisywanie Modeli

```{r zapis_modeli, eval=FALSE}
dir.create("saved_models", showWarnings=FALSE)
h2o.saveModel(best_ae, path="saved_models/", force=TRUE)
saveRDS(model_iof,   "saved_models/isolation_forest_raw.rds")
saveRDS(km,          "saved_models/kmeans_k3.rds")
saveRDS(clusters,    "saved_models/kmeans_fraud_profiles.rds")
saveRDS(train_rec,   "saved_models/preprocessing_recipe_A.rds")
saveRDS(train_rec_ae,"saved_models/preprocessing_recipe_B.rds")
saveRDS(rec_raw_iof, "saved_models/preprocessing_recipe_C.rds")
```



1.Dyskryminator przeciwniczny
(AUC = 0.9986) udowodnił empirycznie ze rozklady treningowy i testowy sa prawie
perfekcyjnie separowalne. `velocity_4w` odpowiada za 93.4% tej separowalnosci.
Stanowi to silny argument za stosowaniem mechanizmow adaptacji do driftu (np. okna
czasowe, przyrostowe uczenie) w produkcyjnych systemach detekcji fraudów.

2.Wynik byl mozliwy
dzieki trzem wspolzaleznym poprawkom: (a) Receptura B eliminuje artefakt OS-wysp,
(b) undercomplete bottleneck wymusza kompresje semantyczna zamiast zapamiętywania,
(c) transformacja `log1p(MSE)` normalizuje rozkład scores. Kazda zmiana z osobna
daje marginalny zysk — ich kombinacja daje skokowy wzrost.

3. Zakres
AUC 0.56-0.63 przy temporal split stanowi naturalny limit metod nienadzorowanych na
zbiorze BAF. Supervised LightGBM na tym samym zbiorze osiaga AUC 0.82-0.88 wedlug
Jesus et al. (2022). Róznica 20pp to koszt braku etykie, dokumentujacy granice metod nienadzorowanych w warunkach realistycznych.

4. Modele konsekwentnie wykazuja niski recall
dla grup z najwyzszym bezwzglednym wolumenem fraudow (mlodzi <30: 1045 fraudow,
recall 6.9%) i wysoki recall dla grup demograficznie rzadkich (seniorzy 70+: 14
fraudow, recall 21.4%). Jest to strukturalna slabosc wynikajaca z mechanizmu
odleglosci euklidesowej.

5.LOF z `customer_age` generuje FPR = 1.0 dla
grupy 80+. Wykluczenie cechy demograficznej z wejscia modelu eliminuje ten efekt.
Jest to przyklad metodologicznie swiadomego podejscia do Algorithmic Fairness, zgodnego
z wymaganiami GDPR Art. 22 i EU AI Act.

6. Wazony percent_rank trzech
najlepszych modeli (iForest, AE, OCSVM) daje Recall@10% = 0.175 jest to najlepszy wynik
operacyjny w calej analizie. Ensemble jest preferowany nad pojedynczym modelem nie
dla najwyzszego AUC, ale dla stabilnosci i komplementarnosci sygnałow.


```{r model_iforest_temporal, cache=TRUE}
set.seed(123)

# 1. Definicja okien czasowych na podstawie zmiennej 'month' (0-5 w zbiorze treningowym)
# Używamy wektorów logicznych wyciągniętych z df_train_raw, by filtrować przetworzone tr_raw
windows <- list(
  w1 = which(df_train_raw$month <= 1),
  w2 = which(df_train_raw$month <= 2),
  w3 = which(df_train_raw$month <= 3),
  w4 = which(df_train_raw$month <= 4),
  w5 = which(df_train_raw$month <= 5) # To jest cały zbiór treningowy
)

# Inicjalizacja listy na wyniki (percent_rank) z każdego modelu
iof_temporal_scores <- list()

cat("Trenowanie Zespołu Czasowego iForest (5 okien)...\n")

for (i in seq_along(windows)) {
  cat("  -> Okno", i, "(miesiące 0-", i, ")...\n")
  
  idx <- windows[[i]]
  
  # Trenujemy iForest tylko na danych z danego okna
  tmp_model <- isolation.forest(
    tr_raw[idx, ] %>% select(-fraud_bool), 
    ntrees = 500, 
    sample_size = 128
  )
  
  # Generujemy predykcje na pełnym zbiorze testowym (te_raw)
  # i od razu konwertujemy na percent_rank, by ustandaryzować skalę modeli
  iof_temporal_scores[[i]] <- percent_rank(
    predict(tmp_model, te_raw %>% select(-fraud_bool))
  )
  
  # Czyszczenie pamięci po każdym modelu
  rm(tmp_model, idx); gc(verbose = FALSE)
}

# 2. Definicja wag dla modeli
# Wagi liniowe (najstarsze: 0.05%, najnowsze: 60%)
w_iof_temporal <- c(0.05, 0.05, 0.10, 0.20, 0.60)

# Opcja alternatywna - wagi geometryczne (odkomentuj jeśli chcesz użyć):
# w_iof_temporal <- c(0.0625, 0.0625, 0.125, 0.25, 0.50)

# 3. Wyliczenie ostatecznego score'u z zespołu czasowego
score_iof <- (
  w_iof_temporal[1] * iof_temporal_scores[[1]] +
  w_iof_temporal[2] * iof_temporal_scores[[2]] +
  w_iof_temporal[3] * iof_temporal_scores[[3]] +
  w_iof_temporal[4] * iof_temporal_scores[[4]] +
  w_iof_temporal[5] * iof_temporal_scores[[5]]
)

# Ocena lokalnego ensemble
roc_iof <- roc(y_test, score_iof, quiet = TRUE)
cat("\niForest (Temporal Ensemble, OOS) - AUC:", round(auc(roc_iof), 4), "\n")

# Wykres
plot(roc_iof, col = "#2980b9", lwd = 2.5,
     main = "iForest (Temporal Ensemble) — Krzywa ROC (OOS)")
legend("bottomright", legend = paste("AUC =", round(auc(roc_iof), 3)),
       col = "#2980b9", lwd = 2.5, bty = "n")

# Uprzątnięcie środowiska
rm(iof_temporal_scores, windows, w_iof_temporal); gc(verbose = FALSE)
```

